【裁判字號】    90,上訴,3306
【裁判日期】    901129
【裁判案由】    殺人等
【裁判全文】
臺灣高等法院刑事判決                            九十年度上訴字第三三六號
    上  訴  人
    即  被  告  乙○○
                黃欣欣
                丙○○
    選任辯護人  李盛賢
    公設辯護人  本院公設辯護人
右上訴人因殺人等案件，不服台灣桃園地方法院九十年度重訴字第七號中華民國九十
年八月三日第一審判決（起訴案號台灣桃園地方法院檢察署九十年度偵字第二四一三
號）提起上訴，本院判決如左：
    主  文
原判決撤銷。
丙○○、乙○○共同傷害人之身體，因而致人於死，各處有期徒刑玖年。
    事  實
一、丙○○因於民國（下同）八十九年四月十六日，在桃園縣蘆竹鄉○○路○段、南
    工路口附近，向以車號ＦＭ－三八四九號小貨車在該址擺攤之吳慶福，以新台幣
    （下同）三千二百元購買電視解碼器，因丙○○認為解碼器並未發揮解碼功能，
    遂先後於同年四月十七日、十八日二次前往要求退款、換貨未果，與吳慶福發生
    爭執後，吳慶福乃要求丙○○翌日（八十九年四月十九日）再行前來，與生產解
    碼器廠商之工程師直接洽談使用方式及檢修事宜。嗣丙○○於八十九年四月十九
    日晚間八時許，在桃園縣桃園市○○路「輕鬆網路咖啡店」上網時，遇見其堂弟
    黃建男（現役軍人、另案軍法審判）及其堂弟之友人乙○○，丙○○將購買解碼
    器後與吳慶福發生爭執之事，告知黃建男，並約黃建男一起去向吳慶福要求退款
    ，黃建男稱其與朋友在一起，丙○○乃提議找黃建男之朋友即乙○○一同前往，
    黃建男約好乙○○後，丙○○遂邀集二人共同前往找吳慶福理論，並表示如吳慶
    福仍不肯退款或換貨，即要「教訓」吳慶福。黃建男、乙○○應允後，三人遂共
    同基於傷害人身體之犯意聯絡，由丙○○駕駛車號ＬＣ－九五四三號自用小客車
    搭載黃建男、乙○○，至吳慶福上址擺攤處後，將該小客車停放在吳慶福上址擺
    攤處前，先由丙○○下車與吳慶福商談退款事宜，因吳慶福不允，二人遂起爭執
    ，丙○○乃以行動電話通知在小客車內等候之黃建男、乙○○下車，黃建男攜帶
    丙○○所有，置於車內鋁製手電筒下車，而乙○○見狀旋亦隨之持丙○○所有置
    於小客車內之鋁球棒下車，乙○○下車後由吳慶福之小貨車前方順著人行道，走
    至吳慶福身後，黃建男則沿著上開小貨車走至吳慶福左前方，黃建男並質問吳慶
    福：東西買了無法發揮功能，為何不能退錢？吳慶福聞之隨即（以台語）大聲回
    應：沒你的事情，你說什麼，並以腳踢黃建男一腳。是時乙○○、黃建男客觀上
    均可預見以鋁製手電筒、鋁球棒之鈍器敲擊人體頭部，將造成硬腦膜下出血及腦
    水腫等傷害，並足以致命；乃乙○○見狀竟因一時氣憤，且在黃建男暗示下，即
    雙手持鋁球棒朝吳慶福頭部揮擊一下後，吳慶福因突受重擊，身體乃往前彎下，
    丙○○見狀欲拉開乙○○時，乙○○復再朝吳慶福頭部揮擊一下；此時，黃建男
    亦持鋁製手電筒朝吳慶福頭部敲擊三、四下，致吳慶福受有左前額部擦傷三處（
    1x0.5公分、0.5x0.5公分、2x0.7公分），左顴骨部近眼角處擦傷2x1公分，左後
    頂部有擦傷及血腫5x5公分，左頂部頭皮處撕裂傷二處（ 4x0.5公分、3x1公分）
    、左肩胛上部2.5x2 公分擦傷、左耳道內可見血痕等傷害，分別造成左右顳部各
    一處、左側頂部二處、及左後枕部一處等五處挫傷，導致左右顳骨、左頂骨及左
    枕骨骨折，並致硬腦膜下出血及腦水腫等傷害。丙○○、乙○○、黃建男見狀隨
    即搭乘上開小客車往蘆竹鄉方向逃逸。乙○○、黃建男嗣在上址「輕鬆網路咖啡
    店」下車，丙○○則返回家中。而吳慶福經送桃園敏盛醫院，再轉送行政院衛生
    署桃園醫院急救，延至八十九年四月二十日上午十一時許，因上述傷害引起延腦
    受壓迫造成中樞神經休克而死亡。嗣丙○○將上開其所有，供乙○○、黃建男二
    人毆打吳慶福所用之鋁球棒、鋁製手電筒各一枝，丟棄於桃園縣蘆竹鄉南崁溪內
    而滅失。
二、案經被害人配偶甲○○訴由桃園縣警察局大園分局移送台灣桃園地方法院檢察署
    檢察官偵查起訴及自動檢舉偵查起訴。
    理  由
一、訊據上訴人即被告丙○○、乙○○固對於右揭時、地，因丙○○購買解碼器不能
    使用，因退款或換貨問題，與被害人吳慶福發生爭執，乙○○、黃建男分持鋁球
    棒、鋁製手電筒毆打被害人吳慶福，致其傷重不治死亡等情，坦承不諱，惟矢口
    否認有何殺人、傷害致死之犯行。被告丙○○辯稱：我是因所購買解碼器不能發
    揮功能，所以前往與吳慶福理論，並未要黃建男與乙○○打人，鋁球棒帶在車上
    係防身用、鋁製手電筒係原本放在車上，而吳慶福遭乙○○、黃建男分持鋁球棒
    、手電筒毆打後，其倒地前頭部有先碰到小貨車後車斗云云。被告乙○○則辯稱
    ：黃建男要其陪丙○○一起去退錢，嗣因看丙○○與吳慶福二人發生爭執，黃建
    男就要我拿鋁棒下車，之後我只打吳慶福背部一下，並無殺他的意思，吳慶福倒
    地前頭部有碰到其後車斗云云。惟查：
(一)被害人吳慶福受有前揭傷害，確係因頭部鈍器傷，導致硬腦膜下出血即腦水腫，
    並引起延腦受壓迫造成中樞神經休克而死亡等情，業據檢察官分別督同法醫師、
    檢驗員相驗屬實並經解剖鑑定明確，有勘驗筆錄（見八十九年度相字第六九二號
    卷第十五頁）、解剖勘驗筆錄（見八十九年度相字第六九二號卷第二十七頁）、
    相驗屍體證明書（見八十九年度相字第六九二號卷第三十頁）、驗斷書（見八十
    九年度相字第六九二號卷第二十一至二十六頁）各一份、及解剖照片三十三幀（
    見原審二卷第二十至三十一頁）在卷足憑、復有法務部法醫研究所八十九年六月
    二日法醫所八九理字第０九五九號函暨所附法務部法醫研究所（八九）法醫所醫
    鑑字第０四八八號鑑定書一份在卷足稽（見八十九年度相字第六九二號卷第第四
    十八頁至第五十七頁）。
(二)被告丙○○於警訊時亦坦承：於八十九年四月十六日，在桃園縣蘆竹鄉○○路○
    段、南工路口附近，向吳慶福購買電視解碼器，回家安裝後發現該解碼器無法發
    揮解碼功能，遂於次日二十一時許持解碼器向吳慶福要求退款，吳慶福稱解碼器
    功能正常，叫我回去再試試看，如無法使用再連絡公司工程師檢修，我拿回家仍
    無法使用，於同年月十八日二十一時許，我再度到該處找吳慶福，吳慶福說工程
    師今晚很忙要到明晚才有空，我便回家。同年月十九晚上八時許，我在桃園市○
    ○路「輕鬆網路咖啡店」內上網時，正巧遇堂弟黃建男，於是將購買解碼器後，
    無法使用與被害人吳慶福發生爭執之情形，告訴黃建男，就找他一起去退款，而
    黃建男又找他朋友乙○○一起去，於是我們三人便乘坐其所駕駛之ＬＣ－九五四
    三號自用小客車前往，到了現場我先和吳慶福理論約二十分鐘後，黃建男與乙○
    ○見我與吳慶福發生口角，二人便分持鋁合金製手電筒及鋁製棒，乙○○下車後
    由吳慶福之小貨車前方順人行道走到吳慶福身後，就朝吳慶福頭部重擊，．．．
    ，另黃建男又持鋁製手電筒毆打吳慶福，．．．因我心生畏懼，遂喊著黃建男、
    乙○○趕快離開現場，於是三人便乘坐我所駕駛之ＬＣ－九五四三號紅色小客車
    由南崁路往蘆竹鄉竹圍方向離開現場，˙˙˙八十九年九月間因賣車，便順手將
    鋁球棒、鋁製手電筒，丟棄於桃園縣蘆竹鄉南崁溪內等語不諱（見偵卷第六頁背
    面至第七頁）。其於偵查中亦坦稱：我穿Ｖ字領、黑色西裝褲，乙○○有出手打
    吳慶福，黃建男拿手電筒朝吳慶福頭部打˙˙˙鋁球棒、鋁製手電筒平常放在車
    上做防身用˙˙˙只有三人打，黃建男著牛仔褲、黑色衣服等語（見偵卷第七十
    頁背面至第七十一頁）。復於國防部北部地方軍事法院桃園分院檢察署偵查時供
    稱：我先下車找吳慶福理論，約過二、三十分鐘後，我叫黃建男帶手電筒下車等
    語（見原審一卷第一四○頁背面）；其於原審供稱：確實有說要教訓死者，˙˙
    ˙乙○○是打死者右半頭部等語（原審二卷第三十七、三十九頁）。乙○○供稱
    ：第一個下車是丙○○，是去與賣解碼器理論，看他們爭執，我拿鋁棒、黃建男
    拿手電筒過去看，因黃建男使臉色，我便打下去，黃建男也打，吳慶福流血，我
    們就逃。˙˙˙知打頭部會死等語（見偵卷第七十二頁）；其於國防部北部地方
    軍事法院桃園分院檢察署偵查時，亦坦承：黃建男向我使眼色，意思就是要我教
    訓吳慶福，我就持鋁棒至吳慶福背後毆打其頸部˙˙˙因為當時在車上已有提過
    若不還錢要教訓他，˙˙˙知道以鋁棒毆擊其頸部有致命危險，但本來是要打背
    部，因他有動才打到頸部，˙˙˙我們在車上已講好如不退錢或換新要動手教訓
    他等語（原審一卷第一三二至一三四頁）。另一被告黃建男於警訊時，亦供承：
    丙○○向吳慶福購買電視解碼器，因該解碼器無法發揮解碼功能，於是邀約我一
    起去向吳慶福要求退款，我並邀乙○○一同前往，於是丙○○駕駛車號ＬＣ－九
    五四三號紅色自用小客車載同我與乙○○一起前往，到現場後丙○○先與吳慶福
    理論約二十分鐘後，我與乙○○見丙○○和吳慶福起爭執，怕丙○○遭傷害，就
    與乙○○分持鋁製手電筒、鋁製球棒下車，我就對吳慶福說解碼器無法發揮功能
    為何不能退錢，吳慶福說解碼器賣出去就不可能退錢，聽完乙○○就持鋁球棒從
    吳慶福身後往吳頭部敲打二下，我見吳慶福彎腰，再持鋁製手電筒出手毆打吳慶
    福等語不諱（見偵卷第十六頁背面），渠於國防部北部地方軍事法院桃園分院檢
    察署偵查時，亦供稱：我見丙○○與吳慶福仍在爭吵，便向乙○○使眼色，乙○
    ○就拿出鋁球棒朝吳慶福頭部打兩下，我趁吳慶福彎下腰時持手電筒打他等語（
    見原審一卷第一一八頁）。黃建男復於國防部北部軍事法院桃園分院訊問時，先
    後供稱：丙○○說之前他已找過吳慶福談有關解碼器的事情，但還是不能用，因
    此要再去吳慶福理論，我就找乙○○一起去，後來我們到蘆竹鄉○○路、南工路
    口附近，丙○○要我與乙○○先在車上等，球棒與手電筒都是原先就在車上，．
    ．．丙○○先和吳慶福談，後來丙○○打電話叫我們下車，我先下車，乙○○跟
    著後面下車，．．．，剛開始是丙○○吳慶福在談話，我走過去後對吳慶福說：
    為什麼買東西不能用，又不能換？吳慶福就對著我用台語說：沒你的事，你在講
    什麼東西？接著吳慶福就用腳踢過來，乙○○見狀就用鋁球棒往吳慶福後腦敲下
    去，我看到他敲了兩下．．．，乙○○打完吳慶福後，我接著用手電筒打吳慶福
    ，˙˙˙當時丙○○有去把乙○○拉開˙˙˙我知道打頭會導致人死亡，是乙○
    ○打吳慶福的頭；當時是吳慶福跟我在理論，吳慶福先踢我，乙○○就拿鋁球棒
    往吳慶福右後腦部打第一下，丙○○把乙○○檔開，吳慶福此時已往前彎下，乙
    ○○又從上打吳慶福頭部，之後我有拿鋁製手電筒打吳慶福，打完後吳慶福就倒
    在地上。˙˙˙丙○○在車上跟我和乙○○說，老闆態度很不好，如果老闆態度
    再這麼差，叫我們下車修理他。丙○○打電話給我，叫我拿鋁棒下去等語在卷（
    見原審一卷第三十六頁背面至第三十八頁、第二一四至二一五頁，九十年五月十
    五日、同年七月十二日筆錄）。經互核被告丙○○、黃建男之供述之主要情節相
    互吻合。參諸乙○○供稱：車上已談過不退錢要教訓他等語（原審卷第一三二頁
    背面），可知客觀上雖係由黃建男及乙○○動手毆打吳慶福，惟渠等三人在下車
    前既已達成傷害吳慶福之共識，足證主觀上已有犯意聯絡，故丙○○係本件共犯
    無疑。
(三)右揭事實，復有多名目擊證人供述可佐。查，目擊證人莊金源於警訊時，證稱：
    伊之友人吳慶福在桃園縣蘆竹鄉○○路○段、南工路口附近，以車號ＦＭ－三八
    四九號小貨車在該址擺攤賣解碼器及Ｒ級錄影帶維生，伊與吳慶福於八十九年四
    月十九日晚間七時二十分許，因對面賣水果之友人，要伊與吳慶福至其對面水果
    攤喝酒聊天，在同日晚間八時四十分許，吳慶福有有生意上門，所以回到其攤位
  去與客人接洽生意，當時被害人吳慶福之客戶駕駛一部紅色喜美雅歌小客車，停
    放於被害人吳慶福小貨車之前約六公尺，有三人從小客車上下車．．．，其中一
    人是站在小貨車後方與被害人吳慶福討論商品，交談約三十分鐘後，站於小貨車
    左後方之男子手拿一支黑色長條狀物品（按即鋁製手電筒），藏於身後，且不時
    在小貨車左後方徘徊．．．．過了約二十分鐘許．．．另一名穿黑色上衣男子拿
    著一根銀灰色鋁棒，走到被害人吳慶福身後，狠狠從被害人左後腦部敲打四下，
    聲音非常響亮．．．後來歹徒駕駛原來紅色喜美小客車逃逸；當時伊看到手拿鋁
    棒男子時，心想不妙，但因位於馬路對面，後來蘆竹鄉○○路燈轉換紅燈，車子
    很多無法立刻趕到對面去，等南崁路上車子靜止時，衝到對面案發現場時，已來
    不及了，被害人吳慶福已經躺在地上，頭部一直流著血跟腦漿等語（見八十九年
    相字第六九二號卷第四、五頁）。另一目擊證人楊俊青亦證稱：大約在（八十九
    年四月十九日）晚間九時四十分許，莊金源走過來告訴伊，對面賣解碼器的攤子
    ，可能會出事情，伊就往對面看去，看見吳慶福當時站在其小貨車後面，與一名
    男子談話，另二名男子則站立於小貨車旁觀看小貨車內貨物，．．．後來伊看見
    其中一名男子自吳慶福貨車前方右側走出，緩緩繞至吳慶福背後，趁其不注意時
    ，拿出預藏之鋁棒，以打棒球姿勢攻擊吳慶福頭部，待吳慶福蹲在地上時，又由
    上而下揮擊其頭部，之後吳慶福便趴在地上不省人事，加害人又繼績以鋁棒攻擊
    吳之頭部二次後˙˙˙就駕駛原車朝蘆竹鄉竹圍方向逃逸，伊與友人趕到對面時
    ，見吳慶福倒在血泊中。」等情（見同上卷第七、八頁）。目擊證人史章欣證稱
    ：吳慶福於案發前是跟我及莊金源在一起聊天，直到有客人在看吳慶福攤位，他
    才越過馬路回到攤位跟客戶交談，當時吳慶福之客戶駕駛一輛紅色小客車，停放
    於吳慶福販賣解碼器之車號ＦＭ－三八四九號小貨車前，後來有一個人拿一個好
    像裝解碼器盒子，跟吳慶福談論了有一會兒，約半小時，．．．，後來又注意到
    有另一名男子由小貨車前方沿人行道，走到跟吳慶福談生意之男子身後，同時又
    有另一名男子也是由小貨車前方，沿小貨車左邊走到最先跟吳慶福談生意之男子
    身旁，後來下車之兩名男子應該是同時由紅色小客車下車，之後路口紅燈視線被
    擋住，綠燈車子經過後，莊金源先過去看，我隔一會兒過去就看到吳慶福倒在地
    上，頭部流血不省人事等語（見八十九年相字第六九二號卷第十一頁；原審一卷
    第六十一頁背面至第六十二頁，九十年五月十六日筆錄）。另一路過該處目擊證
    人徐啟智於警訊及偵查中證稱：伊有看到三個人與被害人站在被害人小貨車後方
    ，三個嫌犯圍著被害人，．．．，其中一人所持鋁球棒往被害人頭上敲擊，另一
    人亦持物品往被害人頭部敲擊後，被害人就倒地坐了下來，後來三個人就往蘆竹
    鄉竹圍方向離去等情（見同上相卷第九頁背面、第十八頁背面）。
(四)復依上開法醫研究所鑑定結果載明：死者吳慶福頭部共有四處皮下瘀傷，其位置
    分別在左右顳骨部、左頂部及後枕部，且兩側顳肌有明顯出血；除去顳肌，可見
    左側顳部有兩條相互垂直之線狀骨折，分別位於左蝶骨及左蝶、顳骨骨縫處並向
    後延伸至左枕骨，另一條垂直之骨折延及冠狀縫，直至顱頂中央；右側顳部有一
    處線狀骨折，並向後延至人字縫，顱底左枕骨有骨折（八十九年度相字第六九二
    號卷第五十三頁）；而死者吳慶福因頭部鈍器傷，導致硬腦膜下出血即腦水腫，
    並引起延腦受壓迫造成中樞神經休克而死亡等語（同前卷第五十六頁），復查依
    卷附之驗斷書背面圖所載：被害人背部僅左肩胛部有二．五Ｘ二公分擦傷及屍斑
    ，並未有其他之傷勢等情（見八十九年相字第六九二號卷第二十三、二十五頁背
    面），足見被害人吳慶福受攻擊部位係在頭部，而雙手並無明顯防禦性之抵擋，
    顯示被害人在無準備情況下被人突擊且在短期間內便被擊倒，嗣因頭部鈍器傷，
    導致硬腦膜下出血即腦水腫，並引起延腦受壓迫造成中樞神經休克而死亡。則綜
    上目擊證人所述及上開被害人所受之傷害部位等情觀之，被害人吳慶福確係因頭
    部鈍器傷，導致硬腦膜下出血即腦水腫，並引起延腦受壓迫造成中樞神經休克而
    死亡無訛。被告乙○○於原審及本院屢稱伊僅打吳慶福背部或頸部一下，並舉證
    人徐啟智之證言為憑云云，惟查，徐啟智亦稱：「我看到只有打一下而已，就變
    綠燈車子就開走了」等語（原審一卷第一九二頁），則伊顯然未看到全部過程甚
    明。況查，本件另一加害人黃建男於偵審中，堅稱乙○○打了吳慶福二下，而另
    一目擊證人楊俊青則於原審調查時，則供稱只有一個人動手，拿鋁棒打三下云云
    （原審一卷第一八八頁，原審二卷第四十一頁），顯然認為被告乙○○打了三下
    。衡諸目擊證人等均在四線道馬路對面，與案發現場有一段距離，且當時天色昏
    暗，馬路上又因是綠燈，車輛往來頻繁，故證人莊金源始供稱不及解救吳慶福已
    如前述，而證人史章欣亦因「有客運車擋著」，故「都沒看到幾個人打」等語（
    原審一卷第一八八頁），可見渠等視線均有被遮斷之時，縱聽到不只二下敲擊聲
    ，仍不能因而遽認是由一人所為。再斟酌在場加害者之利害關係，黃建男雖係乙
    ○○之朋友，且為丙○○之堂弟，然因身處軍中，復由軍事法院審判，其與本件
    被告二人訴訟上之利害關係較淡，供詞較無迴護之必要，此觀本件被告等均主張
    死者倒地前，有碰到貨車云云，法院針對此對全體被告有利之證詞部分，訊問時
    ，黃建男仍據實回答沒有看到（原審一卷第二一四頁），並未予以迴護可知；反
    觀丙○○與乙○○雖無親故，但既身處同一訴訟程序中，供詞反有迴護之可能，
    此觀丙○○於原審訊問時初稱：「我當時背對吳，後來情形不清楚」等語（原審
    一卷第一八七頁），嗣因乙○○堅稱伊只打一下，但有看到黃建男打超過三下，
    並請問丙○○有無聽到敲擊聲時，又附和稱有聽到敲擊聲云云可知。故本院認為
    關於乙○○打吳慶福幾下之部分，以黃建男供稱乙○○毆打二下之供詞較可採。
    是被告乙○○辯稱：其係毆打被害人吳慶福背部一下，並無攻擊其頭部云云，被
    告丙○○供稱：其僅見乙○○打吳慶福頸部及肩部一下云云，均與事實不符，被
    告乙○○所稱顯係事後卸責之詞，委無足採，被告丙○○所稱亦係迴護被告乙○
    ○之詞，均不足採，證人所證攻擊次數，亦因遙見，不及黃建男所述明確。又被
    告丙○○、乙○○上開犯行，亦據警方帶同被告丙○○等至現場模擬案發經過，
    並拍攝錄影帶附卷足佐，復經原審二度會同承辦之員警勘驗錄影帶屬實，並著有
    勘驗筆錄二份附卷足參（原審卷一○六、二○七、二○八頁）。
(五)又被告丙○○、乙○○均又辯稱：吳慶福於被毆擊後倒地前，其頭部有碰擊上開
    小貨車後車斗，故頭部才受傷云云，惟查：依警方所採集現場照片觀之，被害人
    吳慶福所站立之位置，依現場留下之被害人所穿之拖鞋，其方向係朝被害人所擺
    設之廣告招牌，且依被害人倒地之位置及現場所留下之血跡位置，亦係在靠近廣
    告招牌附近，均非朝車號ＦＭ－三八四九號小貨車後車斗方向，有卷附之現場照
    片六幀在卷足憑（見八十九年相字第六九二號卷第第十三頁、九十年偵字第二四
    一三號卷第六十六頁），且目擊證人楊俊青亦證稱：被害人吳慶福倒地前並未碰
    到車子等語（見原審一卷一八九頁），共犯黃建男亦據實回答沒有看到者碰到貨
    車云云（原審一卷第二一四頁），證人即處理之員警姜貴山亦證稱：其有去查看
    小貨車但車子後面並未有血跡等語（見原審一卷第一九○頁，九十年七月三日筆
    錄），且經原審諭知目擊證人楊俊青、史章欣分別繪製現場圖（原審一卷第二○
    ○至二○一頁），其所繪製之現場相關位置，均顯示被害人之頭部朝向廣告招牌
    ，有證人楊俊青、史章欣繪製現場圖附卷足按，嗣經原審諭知警員姜貴山再查看
    、採驗該小貨車後車斗有無血跡，經採驗後證稱：有再檢查小貨車並沒有血跡等
    語在卷（見原審二卷第三十八頁，九十年七月十三日筆錄），並檢附六張照片為
    證（見原審二卷第十六、十七頁），復酌以被害人所受之上述傷害部位觀之，被
    告乙○○、丙○○所辯：被害人吳慶福倒地前頭部先撞擊小貨車之後車斗云云，
    顯與事實不符，不足採信。
(六)再者，觀諸本案乃起因於被告丙○○向被害人吳慶福購買解碼器無法發揮效能，
    而被告丙○○找被害人吳慶福理論要求換貨或退款不成，遂邀集被告黃建男、乙
    ○○一同前往，並告知如被害人吳慶福仍不肯退款時，即準備教訓修理被害人吳
    慶福等情，業據被告丙○○、被告黃建男於原審訊問供述在卷，且被告丙○○於
    到達案發現場，先與被害人吳慶福理論未果後，即撥打行動電話要求同案被告黃
    建男下車，而被告黃建男與被告乙○○隨即分持鋁製手電筒、鋁球棒下車前來等
    情，亦迭據被告黃建男於原審供述在卷（見原審一卷第三十七頁、第二一五頁背
    面，九十年五月十五日、同年七月十二日筆錄），被告乙○○亦供稱：．．．．
    ．，到現場後在車上有聽到黃建男有與人講電話等語（見原審二卷第四十二頁，
    九十年七月十三日筆錄），而被告丙○○於原審訊問時，亦坦稱：是我打電話教
    黃建男他們下車過來的，因為吳慶福很凶，．．．．等語（見原審一卷第五十三
    頁，九十年五月十六日筆錄），而被告乙○○之所以用鋁球棒揮擊吳慶福頭部，
    乃係因被告黃建男要被告乙○○出手揮擊的，且被告丙○○亦有叫被告乙○○打
    的意思等情，亦據被告乙○○於偵查時供述在卷（見九十年偵字第二四一三號卷
    第八十六頁背面），則被告丙○○事前告知並邀同被告乙○○、黃建男前往找被
    害人吳慶福理論，如被害人仍不允退款，即要教訓被害人，並於到達現場理論未
    果，旋即以行動電話通知在車內等候之被告黃建男、乙○○下車，嗣並由該二人
    毆打被害人吳慶福，復參以卷附之被告丙○○與被告黃建男之電話監聽譯文，其
    大要略為：．．．誰叫你（丙○○）自己叫我（黃建男）去的，．．．，是你叫
    我，叫乙○○去的，．．．，我（丙○○）想多一個人去比較好（見同前卷第四
    十一、四十二頁）等情觀之，顯見被告丙○○事前即邀約被告黃建男、乙○○共
    同前往，復於與被害人吳慶福理論未果後，即以行動電話聯絡被告黃建男下車前
    來，並毆打被害人，足見被告丙○○與被告乙○○、黃建男有犯意聯絡甚明，是
    其辯稱：其並未要被告乙○○、黃建男打人，與該二人未有犯意聯絡云云，顯係
    卸責之詞委無足採。
(七)至上述現場目擊證人其對於目擊案發經過相關細節，容或有未盡完全一致，然此
    係因所站之位置不同、現場距離之遠近不同所致，惟互核其主要相關證述並無差
    異，且酌以採集相關證據，上述目擊證人之供述與事實相符，是上述目擊證人之
    供詞，應勘採信。至證人莊金源雖於原審證述：伊並未看到打人，因當時紅燈車
    子擋住云云（原審一卷第五十四頁），然證人莊金源確有目擊案發時被告丙○○
    、乙○○、黃建男之犯行，已如前述，且證人莊金源上開於警訊之證詞互核與其
    他上述目擊證人證述之主要情節，亦相吻合，是證人莊金源於原審訊問時之上開
    證詞，尚不足於作為有利於被告丙○○、乙○○之認定，附此敘明。綜上所述，
    被告丙○○、乙○○所辯顯係事後卸責之詞，委無足採。本件事證明確，被告丙
    ○○、乙○○犯行堪以認定。
二、按殺人與傷害致死之區別，應以加害人有無殺意為斷（最高法院五十一年臺上字
    第一二九一號判例參照）；又加重結果犯，以行為人能預見其結果之發生為要件
    ，所謂能預見乃指客觀情形而言，與主觀上有無預見之情形不同，若主觀上有預
    見，而結果之發生又不違背其本意時，則屬故意範圍（最高法院四十七年台上字
    第九二○號判例參照）。查，人之頭部係屬人身要害，以鋁製手電筒、鋁球棒之
    鈍器敲擊人體之頭部，無不造成被毆者傷害之結果，重擊位置稍有閃失偏差，更
    有發生死亡結果之可能，此誠屬淺顯易懂之經驗法則，被告等行為時均屬已滿十
    八歲之人，對此當無不知及無從預見之理，足信對於被害人因頭部骨折造成硬腦
    膜下出血及腦水腫等傷害，並引起延腦受壓迫造成中樞神經休克而死亡之結果，
    客觀上應為被告等人於行為時所能預見。惟被告乙○○與被害人吳慶福間並不相
    識，夙無仇隙，且被告乙○○與丙○○、黃建男三人其初始動機，僅係要教訓被
    害人吳慶福，從未商議要殺害被害人吳慶福，復參以被告乙○○、黃建男所使用
    之鋁球棒、鋁製手電筒均係原來置放於丙○○所駕駛之上開小客車內器具，並未
    另行準備殺人之利器，再觀諸被告乙○○三人傷害被害人吳慶福致死之處所係在
    大馬路旁，並非隱密之處等情以觀，均可得見被告乙○○、丙○○僅係一時氣憤
    ，意在教訓被害人，並無殺害被害人之犯意，亦即主觀上並未預見或認識渠等之
    毆打足致被害人吳慶福於死；則被告乙○○、丙○○所辯：並無殺死被害人吳慶
    福之動機及故意等語，尚可採信。核被告丙○○、乙○○所為，均係觸犯刑法第
    二百七十七條第二項前段之傷害致死罪。被告丙○○、乙○○與黃建男間分別有
    犯意之聯絡，行為之分擔，均為共同正犯。又公訴人認被告乙○○所為係犯刑法
    第二百七十一條第一項之殺人罪，然被告乙○○並未有殺害被害人吳慶福之犯意
    ，已如前述，公訴人認被告乙○○所為係犯殺人罪嫌，容有誤會，其起訴法條，
    應予變更。原審據以論罪科刑，原非無據。惟查，原判決事實認定：「乙○○下
    車後順著人行道，沿著上開吳慶福所有小貨車右後方，走至吳慶福身後，黃建男
    則沿著上開小貨車走至吳慶福左前方」，依此情形，被害人可能站在車身中間或
    車頭，與卷附現場照片及證人所繪現場圖並不相符，亦與丙○○在偵卷第六頁之
    供述有間，則當時現場狀況究竟如何？原判決事實欄關於此部分之內容究係依據
    何人供述？均有未明。被告乙○○於本院審判時供稱：「被害人與我們都是在被
    害人的車後方，丙○○所述的是正確的」等語（見本院九十年十一月十五日審判
    筆錄第四頁），並當庭繪製位置圖附卷，足見曹孝榮係由吳慶福小貨車前方走至
    吳慶福身後，而非自吳某小貨車右後方走至吳某身後，原判決有事實與證據理由
    矛盾之瑕疵。是被告猶執陳詞上訴指摘雖無理由，惟原判決既有前開可議之處，
    仍應由本院予以撤銷改判。爰分別審酌被告丙○○、乙○○犯罪動機僅起因於細
    故爭執，其手段以暴力持鈍器為之，犯罪結果已致人命殞滅，迄未賠償被害人家
    屬，及犯後態度等一切情狀，分別量處如主文第二項所示之刑。
三、至未扣案之被告丙○○所有，供共同被告乙○○、黃建男犯罪所用之鋁球棒、鋁
    製手電筒各一枝，因被告丙○○事後已將之丟棄於蘆竹鄉南崁溪內，經警帶同被
    告丙○○前往丟棄現場遍尋無著，業已滅失，業據被告丙○○供明在卷、並經證
    人即承辦之員警林嘉彬證述屬實（見原審一卷第一○八頁背面至第一○九頁），
    復有桃園縣警察局大園分局九十年七月二日園警分刑字第一八六四三號函在卷足
    憑（見原審卷第一一三頁），爰不併予宣告沒收，合此敘明。
四、被告丙○○經合法傳喚無正當理由而未到庭，爰不待其陳述逕行判決之。另其選
    任辯護人李盛賢律師經合法通知未到庭，另由本院指定公設辯護人為其辯護，合
    此明。
據上論斷，應依刑事訴訟法第三百六十九條第一項前段、第三百六十四條、第三百二
十一條、第二百九十九條第一項前段、第三百條，刑法第二十八條、第二百七十七條
第二項前段，判決如主文。
本案經檢察官沈明倫到庭執行職務。
中      華      民      國    九十    年     十一     月    二十九    日
                              臺灣高等法院刑事第九庭
                                    審判長法  官  李  文  成
                                          法  官  周  盈  文
                                          法  官  官  有  明
右正本證明與原本無異。
如不服本判決應於收受送達後十日內向本院提出上訴書狀，其未敘述上訴之理由者並
得於提起上訴後十日內向本院補提理由書（均須按他造當事人之人數附繕本）。
                                          書記官  林  蓓  瑜
中      華      民      國    九十    年      十一    月    三十      日
附錄：本案論罪科刑法條全文
刑法第二百七十七條
傷害人之身體或健康者，處三年以下有期徒刑、拘役或一千元以下罰金。
犯前項之罪因而致人於死者，處無期徒刑或七年以上有期徒刑；致重傷者
，處三年以上十年以下有期徒刑。


司法院資訊處製作；財團法人民間司法改革基金會備份。
